臺灣臺南地方法院民事判決
111年度訴字第138號
原      告  高玉商務飯店(合夥商號)


法定代理人  陳盟榮  
訴訟代理人  施承典律師
被      告  陳盟銓  



訴訟代理人  郁旭華律師
上列當事人間請求所有權移轉登記事件，經本院於民國111年3月
23日言詞辯論終結，判決如下：
    主  文
原告之訴及假執行之聲請均駁回。
訴訟費用由原告負擔。
    事實及理由
一、原告主張：原告為合夥組織，合夥人為訴外人即原告法定代
    理人陳盟榮、蘇素昭、張淑惠及被告等4人（以下合稱陳盟
    榮4人），陳盟榮與被告為兄弟關係，蘇素昭及張淑惠則為
    陳盟榮與被告之兄嫂。民國104年間訴外人陳高思即兩造父
    親所有坐落高雄市○○區○○段0000地號、面積771平方公尺之
    土地（下稱系爭土地）遭臺灣高雄地方法院（下稱高雄地院
    ）拍賣，因系爭土地上有陳氏祖先之墳墓，原告遂委任被告
    向高雄地院投標買受系爭土地，被告標得後已由原告交付買
    賣價金新臺幣（下同）1,568,000元，惟系爭土地得標後，
    被告竟以自己名義登記為系爭土地所有權人，系爭土地係由
    原告提出價金委任被告投標，依民法第541條第2項規定，被
    告為原告所取得之系爭土地權利應移轉給原告，而原告為合
    夥組織，合夥財產為全體合夥人公同共有，故爰依民法第54
    1條第2項規定，請求被告將系爭土地移轉登記予原告全體合
    夥人即陳盟榮4人公同共有。若本院認兩造未成立委任關係
    ，惟系爭土地拍賣價金係由原告支付，若被告非受原告委任
    購買系爭土地，而係為自己標買，則原告所交付之買賣價金
    係誤認被告之債務為自己之債務而為清償，屬非債清償，被
    告因原告之清償受有利益，原告得依民法第179條前段之規
    定請求被告返還原告所支付之買賣價金1,568,000元等語。
    並先位聲明：㈠被告應將系爭土地所有權移轉登記予原告全
    體合夥人即陳盟榮4人公同共有。㈡願供擔保，請准宣告假執
    行；備位聲明：㈠被告應給付原告1,568,000元及自起訴狀繕
    本送達翌日起至清償日止，按年息百分之5計算之利息。㈡願
    供擔保，請准宣告假執行。
二、被告則答辯：
　㈠原告經營飯店之房屋主體即臺南市○區○○路0號3樓之2、3樓之
    3等房屋於95年之前，均為陳高思管理、收益，並出租予第
    三人經營「銀屋賓館」多年，歷年租金均由陳高思收取，約
    自94年間「銀屋賓館」之負責人要求調降租金不成終止租約
    後，乃由陳高思收回房屋經營飯店，並出資重新裝潢整修後
    而申請設立高玉商務飯店，並以陳盟榮4人名義掛名為合夥
    人，但設立後至陳高思104年4月20日死亡止，實際經營者均
    為陳高思，於上開期間原告之經營及財務收支均由陳高思1
    人處理，陳盟榮等4人實際上無出資及參與經營管理。
  ㈡系爭土地於103間遭高雄地院拍賣，惟系爭土地上有被告所建
    造之陳氏祖先墳墓及水泥磚造平房1棟，陳高思為保全家族
    墳墓，並希冀被告日後善加管理家族墳墓，因而向被告表示
    願贈與被告金錢供被告繳交系爭土地之買賣價金取得系爭土
    地所有權，陳高思乃自其所有以原告名義設立之華南商業銀
    行帳戶支領1,568,000元，並開立付款人華南商業銀行、發
    票日104年3月27日、受款人高雄地方法院、面額1,568,000
    元之本行支票（下稱系爭支票）交付被告持向高雄地院繳款
    ，被告係以優先承買權人之身分依法向高雄地院行使優先承
    買權繳交價金後取得系爭土地，並非經由原告委任參與投標
    程序，且原告至起訴時亦根本不知被告究係如何取得系爭土
    地，遑論委任被告投標。且陳盟榮、蘇素昭及張淑惠寄發之
    110年5月22日台南大同路郵局存證號碼145號存證信函亦有
    記載其等係於109年12月原告停業後清算時，「發現」原告
    於104年3月27日匯款1,568,000元到高雄地院，標買系爭土
    地等語，若原告確有委任被告標買系爭土地及提供金錢之事
    實，為何未提及委任被告標買土地之意旨？況若原告於104
    年間即有委任被告標買系爭土地，豈會任由被告登記取得，
    迄至110年5月22日寄發上開存證信函前，從未請求原告返還
    系爭土地，原告主張委任關係乃臨訟編撰，兩造間並無何委
    任關係存在。
　㈢系爭土地拍賣價金雖係於104年3月27日自原告華南商業銀行
    帳戶支領，但上開帳戶當時由陳高思所有及管理，拍賣價金
    係陳高思贈與被告，為有法律上之原因，並非不當得利。又
    原告主張其提領拍賣價金交由華南商業銀行開立同額支票，
    用以支付價金，則原告豈會將被告之債務誤認為自己之債務
    而為清償，與「非債清償」不合，依原告所提出之系爭支票
    轉帳收入傳票及取款憑條，並不足以證明有符合債務不存在
    及被告受益係無法律上之原因，原告依不當得利之法律關係
    請求被告返還1,568,000元，應無理由。
　㈣並聲明：原告之訴及其假執行之聲請均駁回。如受不利之判
    決，願供擔保，請准宣告免為假執行。
三、兩造不爭執之事實：
　㈠原告為合夥組織，於95年7月26日設立，現登記負責人陳盟榮
    ，合夥人為陳盟榮、蘇素昭、張淑惠及被告等4人，每人登
    記出資額各為25萬元（調解卷第17頁）。
  ㈡陳盟榮與被告為兄弟關係，蘇素昭及張淑惠為陳盟榮與被告
    之兄嫂，陳高思則為陳盟榮與被告之父親。陳高思於104年4
    月20日過世。
  ㈢原告於104年3月27日有自其華南商業銀行台南分行帳戶領款1
    ,568,000元，並申請華南銀行臺南分行開立上開面額之系爭
    支票。（調解卷第19頁、本院卷第55頁）
  ㈣系爭土地原為陳高思所有，於103年間經陳高思債權人聲請強
    制執行，經高雄地院103年度司執字第7533號強制執行案件
    受理執行拍賣，拍賣公告有記載「系爭土地上有一墳墓及一
    間水泥磚造平房（管理室），債務人陳高思稱該墳墓及平房
    為其子陳盟銓所建」等語，又系爭土地於執行法院依法公告
    應買期間經訴外人具狀以1,568,000元價格應買後，被告於1
    04年3月5日提出民事異議聲請狀主張行使優先購買權，並於
    104年3月20日提出陳報狀檢附與陳高思就系爭土地簽立之租
    賃契約書，並於同年3月27日提出系爭支票繳納價金後，由
    高雄地院於104年4月14日核發系爭土地權利移轉證書予被告
    後，被告於104年4月27日以拍賣為登記原因登記為系爭土地
    所有權人。（本院卷第43頁、第47頁至第53頁、調解卷第51
    頁及高雄地院執行事件卷）
  ㈤陳盟榮、蘇素昭、張淑惠於109年9月21日以臺南水交社郵局1
    62號存證信函對被告為退出原告合夥之聲明。(本院卷第45
    頁）
  ㈥陳盟榮、蘇素昭、張淑惠有於110年5月22日以台南大同路郵
    局145號存證信函通知被告載明「在109年12月飯店停業後清
    算時，發現高玉商務飯店於104年3月27日匯款156萬8千元到
    高雄地方法院，標高雄市○○區○○段0000地號，陳盟銓未經所
    有股東同意，將土地完全登記於陳盟銓個人名下，而非全體
    4位股東名下，限函到内1個月内完成4人持分登記」等語。
    （本院卷第59頁）
四、兩造爭執事項：㈠原告先位依民法第541條第2項規定，請求
    被告將系爭土地移轉登記予原告全體合夥人公同共有，是否
    有理由? ㈡原告備位依民法第179條前段之規定，請求被告返
    還價金1,568,000元，是否有理由？
五、本院之判斷意見：
  ㈠先位之訴部分：
  ⒈當事人主張有利於己之事實者，就其事實有舉證之責任，民
    事訴訟法第277條前段定有明文；主張法律關係存在之當事
    人，應就該法律關係發生所須具備之特別要件，負舉證責任
    ；又民事訴訟如係由原告主張權利者，應先由原告負舉證之
    責，若原告先不能舉證，以證實自己主張之事實為真實，則
    被告就其抗辯事實即令不能舉證，或其所舉證據尚有疵累，
    亦應駁回原告之請求（最高法院17年上字第917號判例參照
    ）。又按稱委任者，謂當事人約定，一方委託他方處理事務
    ，他方允為處理之契約，此為民法第528條所明定。原告主
    張現登記於被告名下之系爭土地，係原告委任被告購買，兩
    造間有委任契約存在乙節，既為被告所否認，依前揭
　　舉證責任分配之法則，原告即應就其與被告間有委任契約關
    係之特別要件事實，負舉證責任。
　⒉本件原告雖主張系爭土地係其委託被告所標買，然原告除提
    出不爭執事項㈢所示之華南商業銀行台南分行轉帳收入傳票
    、取款憑條證明系爭土地之買賣價款係由原告帳戶所提出外
    ，並未提出任何書面之委任契約或其他證據加以證明原告有
    委任被告標買系爭土地而與被告間有委任契約之意思合致存
    在，而依不爭執事項㈣內容可知，系爭土地係由被告以優先
    承購權人身份向執行法院行使優先承購權而買受系爭土地，
    被告顯然是處理自己之事務，應無何為他人處理事務之意，
    而被告向高雄地院執行處就系爭土地行使優先承購權所繳納
    之價金，固係由原告銀行帳戶所提供，但衡諸一般購置不動
    產之實務，資金來源出自於他人，非買受人以自有資金給付
    之情形，本即所在多有，尚不能徒因買受價金係由原告提供
    ，即推斷兩造間就系爭土地之買受有原告所主張之委任契約
    存在，應由原告就有成立委任契約之要件事實舉證證明，惟
    原告並未提出其他證據，則其主張兩造間就系爭土地之買受
    有委任契約存在，舉證即明顯不足，自應受不利之認定。從
    而，原告主張其得依委任契約之關係，依民法第541條第2項
    規定，請求被告移轉系爭土地所有權予原告全體合夥人公同
    共有，即乏所憑，不應准許。
  ㈡備位之訴部分：
  ⒈按民法第179條規定不當得利之成立要件，必須無法律上之原
    因而受利益，致他人受損害，且該受利益與受損害之間有因
    果關係存在，始足當之。而不當得利依其類型可區分為「給
    付型之不當得利」與「非給付型不當得利」，前者係基於受
    損人之給付而發生之不當得利，後者乃由於給付以外之行為
    （受損人、受益人、第三人之行為）或法律規定或事件所成
    立之不當得利，在「給付型之不當得利」應由主張不當得利
    返還請求權人（受損人），就不當得利成立要件中之「無法
    律上之原因」負舉證責任（最高法院100年度台上字第899號
    判決意旨參照）。再按如給付係為一定目的而對他人之財產
    有所增益，此種給付目的通常係基於當事人間之合意，在客
    觀上即為給付行為之原因。是當事人間之給付若本於其等間
    之合意而為之，即難謂其給付為無法律上之原因。而主張不
    當得利請求權存在之當事人，對於不當得利請求權之成立要
    件應負舉證責任，即應證明他方係無法律上之原因而受利益
    ，致其受有損害。如受利益人係因其「給付」而得利時，所
    謂無法律上之原因，即指其給付欠缺給付之目的，故主張該
    項不當得利請求權存在之當事人，自應舉證證明其欠缺給付
    之目的，始符舉證責任分配之原則。
　⒉被告向高雄地院民事執行處購買取得系爭土地之價金係由原
    告帳戶提出並開立系爭支票交付被告提出高雄地院繳納，此
    為兩造所不爭執，然此僅能證明買賣價金係由原告所提供，
    已如前述，惟原告既係自己提領款項交由被告繳納系爭土地
    拍賣價金，即係基於自己之給付行為使被告受有利益，揆諸
    前揭說明，原告主張之不當得利類型，應屬給付型之不當得
    利，原告自應就被告受領該給付(利益)為無法律上之原因，
    負舉證之責。原告固主張其交付系爭土地之買受資金1,568,
    000元予被告係誤清償被告之債務，為非債清償云云，然原
    告所提出之證據資料僅能證明被告受有利益，仍應由原告就
    其給付係「無法律上之原因」存在提出舉證，然原告僅徒主
    張「誤清償」，就該「無法律上原因存在」之待證事實，並
    未舉證以實其說，自不能徒憑系爭土地之買受資金1,568,00
    0元係由原告提供，即率斷被告受領上開金額，係無法律上
    之原因。此外，原告並未提出其他舉證證明被告受領系爭支
    票款項係無法律上之原因，則揆之上揭規定及說明，原告主
    張：被告自原告處所收取之系爭支票款項金額係為不當得利
    ，亦難憑採。是以，原告備位之訴，本於不當得利之法律關
    係，請求被告返還系爭土地買賣價金1,568,000元，亦無理
    由。
六、綜上所述，原告先、備位之訴，均無理由，應併予駁回。又
    原告之訴既均經駁回，其假執行之聲請即失所附麗，應併予
    駁回。
七、本件事證已臻明確，兩造其餘攻擊、防禦方法及舉證，經本
    院審酌後，認對於判決結果均無影響，爰不一一論述，併此
    指明。
八、據上論結，本件原告之訴為無理由，爰判決如主文。　　
中　　華　　民　　國　　111 　年　　4 　　月　　8 　　日
                  民事第三庭    法  官　童來好  
以上正本係照原本作成。
如對本判決上訴，須於判決送達後20日內向本院提出上訴狀。
如委任律師提起上訴者，應一併繳納上訴審裁判費。
中　　華　　民　　國　　111 　年　　4 　　月　　12　　日
                                書記官　林彥汝